【裁判字號】    97,訴,1990
【裁判日期】    971216
【裁判案由】    損害賠償
【裁判全文】
臺灣臺中地方法院民事判決  97年度訴字第1990號
原      告  三友生技醫藥股份有限公司
法定代理人  甲○○
訴訟代理人  黃錦郎律師
被      告  乙○○
            丙○○
                      號
上當事人間損害賠償事件，本院於民國97年12月2日言詞辯論終
結，判決如下：
    主    文
被告乙○○應給付原告新台幣捌拾壹萬玖仟壹佰壹拾貳元，及自
民國九十七年九月二十五日起至清償日止，按年息百分之五計算
之利息。
原告其餘之訴駁回。
訴訟費用新台幣捌仟玖佰貳拾元由被告乙○○負擔。
本判決原告勝訴部分，於原告以新台幣貳拾柒萬參仟元為被告乙
○○供擔保後，得假執行。
原告其餘假執行之聲請駁回。
    事實及理由
一、原告主張：
（一）原告公司名稱原為合家康企業股份有限公司，於民國96年
      11月19日辦理公司名稱變更登記為三友生技醫藥股份有限
      公司。被告乙○○係於96年8月21日至原告公司任職業務
      代表，負責服務台中縣、台中市、彰化縣、南投縣等區域
      內原告公司之客戶（即各藥局或嬰兒用品店）關於訂貨、
      退貨、貨款收取、簽口協議書之簽訂及契約價金收取等之
      業務。又被告丙○○係就被告乙○○任職原告公司期間之
      職務保證人，先予敘明。
（二）查被告乙○○自96年12月間起，竟意圖為自己不法之所有
      ，基於業務侵占、背信及偽造文書之犯意，多次以偽造簽
      口協議書與客戶約定超過原告公司規定「贈%」（即贈送
      簽約貨款數額一定比例之現金或藥品）上限等之方式，將
      其向客戶所收取契約價金之現金或支票或一般貨款予以挪
      用而侵占入己。另因被告乙○○於所偽造與客戶之簽口協
      議書上，記載超過原告規定上限部分之「贈%」優惠條件
      ，原告仍須依約履行而受有財產上利益之損害。關於被告
      乙○○多次偽造文書、業務侵占及背信行為，原告業已對
      其提出刑事告訴。
（三）按「因故意或過失，不法侵害他人之權利者，負損害賠償
      責任。故意以背於善良風俗之方法，加損害於他人者，亦
      同。」、「受任人因處理委任事務，所收取之金錢、物品
      及孳息，應交付於委任人。」、「受任人因處理委任事務
      有過失，或因逾越權限之行為所生之損害，對於委任人應
      負賠償之責。」民法第184條第1項、第541條第1項及第54
      4條分別定有明文。查被告乙○○將職務上收取之現金或
      支票加以挪用而侵占入己，自屬故意以背於善良風俗之方
      法加損害於原告，故原告自得本於侵權行為之法律關係及
      民法第541條第1項所定之委任人交付金錢物品請求權，請
      求被告乙○○返還之。另被告乙○○明知原告所規定之「
      贈%」上限，為遂行其侵占公款目的，竟於與客戶所簽訂
      之簽口協議書上記載超過規定上限之「贈%」條件，致原
      告仍須對各該客戶履行協議書之約定，而受有財產上利益
      之損害。被告乙○○上開所為顯屬故意以背於善良風俗之
      方法加損害於原告，故原告自得本於侵權行為之法律關係
      及民法第544條所定之受任人逾越權限行為之損害賠償請
      求權，請求被告乙○○賠償原告此部分之損害合計687,39
      3元（損害明細如附表所示）。
（四）因被告乙○○本件業務侵占等侵權行為，原告須派遣保健
      事業部婦嬰組（即被告乙○○所任職部門）主任陳成銓，
      前往台中市等地與客戶清查核對被告乙○○所負責之相關
      帳目，共出差4日（97年7月9、10、21、22日）支出差旅
      費合計9,829元，原告此部分費用之支出，乃與被告之侵
      權行為有相當因果關係存在，故原告亦得請求被告乙○○
      賠償。
（五）依原告公司員工保證書規約第9條規定：「…，其保全程
      序及訴訟程序費用包括律師費均由保證人連帶負責如數清
      償。」等語，故原告就被告乙○○本件侵權行為所支出律
      師費用10萬元，自得請求被告乙○○賠償。被告丙○○係
      被告乙○○任職原告公司期間之職務保證人，依保證書之
      約定，就上開原告所受之損害，應與被告乙○○負連帶賠
      償責任。以上合計被告等應連帶給付原告之金額為797,22
      2元（計算式：642,293＋45,100＋9,829＋100,000＝797
      ,222元）。
（六）查被告乙○○主張系爭保證書確係由其所偽造，故原告尚
      無法證明被告丙○○有擔任乙○○之職務保證人之意思表
      示。惟按「由自己行為表示以代理權授與他人，或知他人
      表示為其代理人而不為反對之表示者，對於第三人應負授
      權人之責任。」民法第169條前段定有明文。查被告乙○
      ○於到原告公司任職時，除提出系爭保證書外，另檢附有
      被告丙○○之服務證明書，致原告相信該保證書確係被告
      丙○○所同意簽立。而被告丙○○對於其有交付該服務證
      明書予被告乙○○，且交付之原因係被告乙○○到原告公
      司任職之用等情，亦不爭執，僅抗辯稱被告乙○○告知伊
      係作為緊急連絡人之用等語。查一般人至新工作單位任職
      ，所需填寫之人事資料（包括履歷表），通常雖有緊急連
      絡人之欄位，但從未聽聞擔任緊急聯絡人應檢附服務證明
      書之事。且觀之被告乙○○所提出於原告公司之履歷表，
      係填寫其配偶歐倖慧為緊急連絡人，根本不是被告丙○○
      ，是被告丙○○上開主張應非可採，自無礙於伊有交付服
      務證明書表示充當他人職務保證人之表見事實之認定。此
      可命被告丙○○陳明伊至訴外人頂倫企業股份有限公司任
      職時，係填寫何人為其緊急連絡人，當時是否有提出該連
      絡人之服務證明書予公司，亦足證明。次查，被告丙○○
      將其服務證明書交付予被告乙○○，或不能逕為認定其有
      充當他人職務保證人之意思表示。惟被告丙○○既已自認
      該服務證明書之交付係供被告乙○○至原告公司任職所用
      ，而其所抗辯係被告知充當緊急連絡人而提出乙節，復顯
      然不合常情。從而，原告確因被告丙○○有該服務證明書
      之提出，而誤信伊有擔任被告乙○○職務保證人之真意，
      故應認被告丙○○有上開表見事實而應負授權人責任。
（七）被告乙○○所侵占如附件之支票，於原告本件起訴時尚未
      屆期部分，原告已就該支票申請掛失止付，並經聲請法院
      裁定准予公示催告中，惟上開支票尚未經除權判決確定前
      ，原告尚無法取得其票款，故於該部分損害尚未填補前，
      自仍在本件請求範圍內。
（八）末查，被告乙○○於97年3月4日曾向原告預支薪資4萬元
      ，至其為原告公司解僱為止，僅清償其中2萬元，尚餘2萬
      元未為清償。另被告乙○○持用原告所申租之行動電話門
      號0000000000號，雙方約定由公司負擔每月基本費333元
      ，超過部分之通話費等費用，均應由被告乙○○自行負擔
      。故被告乙○○被解僱前97年6月之該行動電話通話費用
      超過基本費之金額1,890元，業經原告代為繳納完畢。是
      就上述借款及代墊款合計共21,890元，為求訴訟經濟，爰
      於本件訴訟一併請求被告乙○○清償之。
（九）聲明：(一)被告應連帶給付原告797,222元，及自97年9月25
      日起至清償日止，按年息百分之五計算之利息。(二)被告乙
      ○○應給付原告21,890元，及自97年9月25日起至清償日
      止，按年息百分之五計算之利息。(三)願供擔保請准宣告假
      執行。
二、被告乙○○則以：對原告請求之金額均無意見，但如附件之
    支票，如原告將來取得票款，則本件之請求金額應予扣除。
    又伊向被告畢承忠要服務證明書，是向被告畢承忠說原告要
    聯絡人跟保證人，伊把服務證明書繳回原告後，原告要求另
    外一份保證書，伊再回頭跟被告丙○○說時，被告畢承忠表
    示不同意擔任保證人，因伊要進入原告公司必須要完成保證
    人之程序，如果沒有繳交保證書，伊沒辦法進原告公司，所
    以伊即偽造畢承忠之簽名及偽刻印章於保證書上。聲明：原
    告之訴駁回。
三、被告丙○○則以：系爭員工保證書，伊自始未曾看過，也未
    曾接到原告來電做過任何對保動作，更遑論在保證書上保證
    欄位上親自簽名及蓋章。服務證明書係被告乙○○向伊謊稱
    因為剛找到工作，公司要求提供第三人之在職證明，以方便
    擔任緊急聯絡人，被告乙○○並未據實告知原告要求須有一
    名連帶保證人。伊因與被告乙○○係花蓮舊識，不疑有他，
    基於幫助同鄉之立場，乃提供在職證明書予被告供其作為緊
    急聯絡人之用，伊實際上是被害人。原告於發現被告乙○○
    侵占公司款項之後，曾與被告乙○○簽立借據及切結書，原
    告為何不立即通知伊有此等情事發生，反而是等被告乙○○
    與原告協商破局之後，始以被告乙○○偽造之保證書，要求
    伊負連帶保證責任，實令人匪夷所思。按數人負同一債務，
    明示對於債權人各負全部給付之責任者，為連帶債務，民法
    第272條第1項定有明文。是原告應先行證明伊有同意擔任被
    告乙○○連帶保證人之意思表示。並聲明：（一）原告之訴
    駁回。（二）如受不利判決，願供擔保免為假執行。
四、本院判斷：
（一）原告主張原告公司名稱原為合家康企業股份有限公司，於
      96年11月19日辦理公司名稱變更登記為三友生技醫藥股份
      有限公司。被告乙○○於96年8月21日至原告公司任職業
      務代表，負責服務台中縣、台中市、彰化縣、南投縣等區
      域內原告公司之客戶（即各藥局或嬰兒用品店）關於訂貨
      、退貨、貨款收取、簽口協議書之簽訂及契約價金收取等
      之業務，提出公司變更登記表、職員到職報到單、勞保卡
      等為證，復為被告乙○○所不爭執，堪信原告上開主張為
      真實。
（二）原告主張被告乙○○自96年12月間起，意圖為自己不法之
      所有，基於業務侵占、背信及偽造文書之犯意，多次以偽
      造簽口協議書與客戶約定超過原告規定「贈%」（即贈送
      簽約貨款數額一定比例之現金或藥品）上限等之方式，將
      其向客戶所收取契約價金之現金或支票或一般貨款予以挪
      用而侵占入己（客戶名稱、金額如附表所示）。因被告乙
      ○○於所偽造與客戶之簽口協議書上，記載超過原告規定
      上限部分之「贈%」優惠條件，原告仍須依約履行而受有
      687,393元之損害。關於被告乙○○多次偽造文書、業務
      侵占及背信行為，原告業已對其提出刑事告訴。原告因被
      告乙○○上開侵權行為而支出出差旅費9,829元、律師費
      用10萬元，合計損害金額為797,222元。又被告丙○○係
      被告乙○○之職務保證人，就上開損害應與被告乙○○負
      連帶賠償責任，提出刑事告訴狀、簽口協議書、切結書、
      支票、出差請示單、出差人員旅費報銷清單、律師費收據
      、保證書、服務證明書等為證。被告乙○○對上開侵占、
      背信事實及損害金額均不爭執，惟辯稱被告丙○○並無同
      意擔任保證人，保證書上「丙○○」之簽名及印章均係伊
      偽造等語置辯。被告丙○○則辯稱伊沒有在保證書上簽名
      及用印，該印章非伊所有，伊沒有同意擔任被告乙○○之
      職務保證人等語置辯。是本件應審究者為被告丙○○應否
      負保證人之責任？
    (一)按當事人主張有利於己之事實者，就其事實有舉證之責任
      ，民事訴訟法第277條前段定有明文。又由自己之行為表
      示以代理權授與他人者，對於第三人應負授權人之責任，
      必須本人有表見之事實，足使第三人信該他人有代理權之
      情形存在，始足當之（最高法院60年台上字第2130號判例
      參照）。我國人民將自己印章交付他人，委託該他人辦理
      特定事項者，比比皆是，倘持有印章之該他人，除受託辦
      理之特定事項外，其他以本人名義所為之任何法律行為，
      均須由本人負表見代理之授權人責任，未免過苛。原審徒
      憑上訴人曾將印章交付與呂某之事實，即認被上訴人就保
      證契約之訂立應負表見代理之授權人責任，自屬率斷（最
      高法院70年台上字第657號判例意旨參照）。被告丙○○
      否認系爭保證書上「丙○○」之簽名係其所為，被告乙○
      ○則承認係其所偽造，而被告丙○○於本院當庭所書寫之
      姓名筆跡，與保證書上之簽名，依肉眼判斷顯有不同，是
      被告丙○○及乙○○稱該簽名非被告丙○○所為，應可採
      信。此外，原告又未舉證證明系爭保證書上「丙○○」之
      簽名為被告丙○○所為，及「丙○○」之印章為真正，則
      被告乙○○、丙○○辯稱丙○○提供職務證明書，僅係當
      被告乙○○之緊急聯絡人，尚堪採信。雖原告稱當緊急聯
      絡人無須提供服務證明書云云，惟查，每家公司提供服務
      證明書之用途不一，自不得以被告丙○○提供服務證明書
      ，即主張有表見代理。是被告乙○○、丙○○之抗辯為有
      理由。
    (二)末按表見代理之規定，旨在保護善意無過失之第三人，倘
      第三人明知表見代理人為無代理權或可得而知者，其與之
      行為即出於惡意或有過失，而非源於「信賴保護原則」之
      正當信賴。於此情形，縱有表見代理之外觀存在，亦無保
      護之必要，依民法第169條但書規定，本人仍得免負授權
      人之同一責任。最高法院93年度台上字第1954號、379號
      判決參照。系爭保證書上有對保欄，本件原告並未辦理對
      保，為原告所不爭執，且有保證書附卷可憑。雖保證書有
      原告得於必要時隨時派員對保或以郵件通知對保，保證人
      不得以未經對保作抗辯之記載，惟保證書既有對保攔，原
      告即應確實履行對保之手續，尤其系爭保證書非被告畢承
      忠自己提出，如果原告有確實履行對保之手續，則何有本
      件情狀發生，且此對保程序，亦係原告所容易控管之情事
      ，惟原告竟未履行則原告顯有重大過失或惡意存在，依上
      開最高法院之判決意旨，被告丙○○仍得免負授權人之責
      任。是原告公司主張被告丙○○應負授權人之責任，與被
      告乙○○應連帶給付上開損害金額，為無理由。
（三）原告另主張被告乙○○於97年3月4日曾向原告預支薪資4
      萬元，至其為原告解雇為止，僅清償其中2萬元，尚餘2萬
      元尚未清償；及原告代墊行動電話費1,890元，合計21,89
      0元，業據提出借據、切結書、行動電話帳單收據等為證
      ，復為被告乙○○所不爭執，堪信原告之上開主張為真實
      。則原告請求被告乙○○應給付21,890元及利息，為有理
      由。
五、綜上，原告依據侵權行為之法律關係請求被告乙○○給付81
    9,112元及自97年9月25日起至清償日止，按年息百分之五計
    算之利息，為有理由，應予准許。至於基於保證之法律關係
    請求被告丙○○應與被告乙○○連帶給付797,222元及自97
    年9 月25日起至清償日止，按年息百分之五計算之利息，為
    無理由，應予駁回。
六、本件原告勝訴部分，原告陳明願供擔保請准宣告假執行，核
    無不合，爰酌定相當擔保金額准許之。至於原告敗訴部分其
    假執行之聲請，失所附麗，應予駁回。
七、本件事證已臻明確，兩造其餘陳述及主張，經核予本件判決
    結果無影響，爰不一一論述，附此敘明。
八、訴訟費用負擔之依據：民事訴訟法第79條。
中    華    民    國    97    年    12    月    16    日
                  民事第三庭    法  官  謝慧敏
正本係照原本作成。
如對本判決上訴，須於判決送達後20日內向本院提出上訴狀。
中    華    民    國    97    年    12    月    16    日
                                書記官  王志


司法院資訊處製作；財團法人民間司法改革基金會備份。
